【裁判字號】    97,簡上,99
【裁判日期】    971224
【裁判案由】    清償借款
【裁判全文】
臺灣彰化地方法院民事判決  97年度簡上字第99號
上  訴  人  甲○○
被上訴人    彰化縣榮民服務處即黃振興之遺產管理人
法定代理人  丙○○
訴訟代理人  乙  ○
上列當事人間請求清償借款事件，上訴人對於民國97年5月21日
本院彰化簡易庭97年度彰簡字第222號判決不服，提起上訴，本
院於民國97年12月10日言詞辯論終結，判決如下：
    主  文
上訴駁回。
第二審訴訟費用新台幣捌仟壹佰元由上訴人負擔。
    事  實
一、上訴人主張：被繼承人黃振興於民國83年10月31日為建屋居
    住向上訴人借款新台幣（下同）500,000 元，並簽立收據，
    在收據背面蓋印章1枚，告知此印將申請印鑑證明書，上訴
    人曾提起給付利息之訴，經本院93年度彰簡字第402號判被
    上訴人應給付上訴人179,167元在案。而黃振興於92年2 月7
    日死亡，被上訴人為其遺產管理人，有清償上訴人借款及利
    息之義務，爰依消費借貸之法律關係，請求被上訴人給付借
    款50萬元及法定遲延利息等語。原審為上訴人全部敗訴之判
    決。上訴人主張除與原審相同者予以引用外，另補陳：被上
    訴人於原審中無法證明借款收據上黃振興之簽名及印鑑非其
    所為，原審逕認該收據非真正，有判決不備理由之違法。原
    審未利用視訊或委託臺灣高雄地方法院代訊證人胡佩錦，其
    調查尚不完備。原審對黃振興所簽之委託書及信封、信紙，
    未經專家比對筆跡即認非真正，亦未將黃振興之印鑑，送交
    彰化市戶政事務所與印鑑證明比對，有證據未盡調查義務之
    違法。上訴人另提黃振興之收據正本、胡佩錦之證明書影本
    、黃振興之委託書正本、信封正本、信紙正本及彰化榮譽國
    民之家就養榮民給付證明書影本請求再送鑑定。並聲明：(一)
    原判決廢棄。(二)被上訴人應給付上訴人50萬元，及自起訴狀
    繕本送達翌日起至清償日止，按年息5%計算之利息。
二、被上訴人答辯：被繼承人黃振興於92年2月7日亡故，經被上
    訴人列管資料為單身就養榮民，按台灣地區與大陸地區人民
    關係條例第68條第1、3項及退除役官兵死亡無人繼承遺產管
    理辦法第4條、第6條第1項等規定，被上訴人為單身亡故榮
    民黃振興之法定遺產繼承人，處理黃振興善後及遺產管理事
    項，亦已依法經本院92年度家催字第28號公示催告裁定在案
    。否認黃振興向上訴人借款之事實。收據上黃振興之簽名，
    前經本院93年度彰簡字第402號給付利息事件，囑託法務部
    調查局鑑定；收據上黃振興之印文，亦經本院94年度簡上字
    第57號民事事件，向彰化市戶政事務所調取印鑑證明書及印
    鑑證明，囑託內政部警政署刑事警察局鑑定，因紋線欠清晰
    無法認定是否真正。是難以證明黃振興曾向上訴人借貸之事
    實，原審判決並無違誤。另上訴人主張本件借款，以同紙借
    款收據及本票曾提起給付利息之訴，經本院94年度簡上字第
    57號民事判決駁回。上訴人執本院92年度執字第1543號債權
    憑證（原執行名義為台灣高雄地方法院91年度票字第22384
    號）聲請強制執行，也經本院95年度執字第2003號清償票款
    強制執行事件裁定駁回其聲請。被上訴人對上訴人提起確認
    本票債權不存在事件，復經台灣高雄地方法院鳳山簡易庭94
    年度鳳簡字第2382號判決「本院91年票字第22384號本票裁
    定中關於附表編號：票據166758號，發票日91年1月5日，面
    額50萬元之黃振興所簽發之本票債權不存在。」，上訴人於
    91年10月16日持面額壹佰萬元之本票，向被上訴人請求協助
    ，該本票為黃振興委託固信有限公司（經辦人甲○○）處理
    冤獄賠償訴訟之保證金，黃振興於當日給付佣金332,400元
    ，同時收回本票，如黃振興尚欠50萬元建屋借款未清償，容
    無於該日不併為請求清償之理。綜上，上訴人所提之上開判
    決均敗訴在案，且由台北地方法院檢察署檢察官87年度偵字
    第6859號侵占案件不起訴處分書可知，黃振興未居住於高雄
    縣大寮鄉○○村○○路36之16號房屋，與上訴人間無借貸關
    係。並聲明：(1)上訴人之上訴駁回；(2)上訴費用由上訴人負
    擔。
三、本院之判斷：
  (一)上訴人主張黃振興於83年10月31日為建屋居住向上訴人借款
    50萬元，被上訴人為債務人黃振興之遺產管理人，應為黃振
    興向上訴人清償該債務等語，並提出黃振興簽名之收據、委
    託書、信封、信紙及胡佩錦簽名之證明書影本、彰化榮譽國
    民之家就養榮民給付證明書影本為佐證。被上訴人固不否認
    其為黃振興之遺產管理人，惟否認被繼承人黃振興曾向上訴
    人借款等語。
  (二)查被繼承人黃振興於92年2月7日死亡，被上訴人為其遺產管
    理人乙節，為兩造所不爭執，亦有本院92年度家催字第28
    號公示催告裁定為憑，堪信為真。按當事人主張有利於己之
    事實者，就其事實有舉證之責任，民事訴訟法第277條前段
    定有明文。又民事訴訟如係由原告主張權利者，應先由原告
    負舉證之責，若原告先不能舉證，以證實自己主張之事實為
    真實，則被告就其抗辯事實即令不能舉證，或其所舉證據尚
    有疵累，亦應駁回原告之請求，最高法院17年上字第917 號
    著有判例意旨參照。又按金錢借貸契約，屬要物契約，當事
    人主張有金錢借貸關係存在，須就其發生所須具備之特別要
    件即金錢之交付及借貸意思表示互相一致負舉證之責任（最
    高法院86年度台上字第3880號民事判決參照）。準此，上訴
    人自應就其與被繼承人黃振興成立消費借貸關係即金錢之交
    付及借貸意思表示互相一致之事實，應先負舉證之責。上訴
    人提出前述收據、證明書、信封、彰化榮譽國民之家就養榮
    民給付證明書、委託書等書證，請求本院就收據（參見本院
    卷第6頁）、委託書（參見本院卷第9頁）、信封及信紙（參
    見本院卷第10-11頁）、彰化榮譽國民之家就養榮民給付證
    明書（參見本院卷第61頁）再送鑑定，並聲請本院向彰化縣
    彰化市戶政事務所調閱黃振興之印鑑卡及印文，供與收據後
    之印文比對。惟上訴人前揭提出之黃振興簽名收據、信封及
    信紙、聲明書，連同上訴人於本院93年度彰簡字第402號給
    付利息事件提出之本票、單身榮民親屬關係表等原本（參見
    本院93年度彰簡字第402號卷第40頁至第48頁），於上開事
    件審理程序中，囑託法務部調查局鑑定黃振興之簽名字跡，
    但該局以上開資料無法進行鑑定而檢還，且敘明如需鑑定應
    提出黃振興於83年間平日所書寫之直式簽名原本多件，以利
    鑑定之情，此有該局94年1月11日調科貳字第09400014310號
    函文可考（本院93年度彰簡字第402號卷第48頁）。上訴人
    復於上開事件中，於94年1月26日具狀提出其主張黃振興簽
    名之91年1月5日委託服務合約書、委託書及91年10月16日同
    意書、切結書與91年1月15日切結書（參見本院93年度彰簡
    字第402號卷第62頁）後，本院連同前述上訴人已提出書證
    資料，再度囑託法務部調查局進行鑑定，然該局函覆陳稱：
    因未能提出前開函文說明之資料以供比對，以現有資料無法
    鑑定，檢還上開資料等情，有該局94年3月10日調科貳字第
    09400103190號函可稽（參見本院93年度彰簡字第402號卷第
    75頁）。收據上之黃振興印文，連同該事件第二審法院即另
    本院於94年度簡上字第57號給付利息事件，曾向彰化縣彰化
    市戶政事務所調得黃振興於89年12月28日辦理印鑑登記申請
    書及印鑑證明申請書正本各乙份（參見94年度簡上字第57號
    卷第56頁至第59頁），隨後連同上訴人所稱黃振興簽名之收
    據，囑託內政部警政署刑事警察局（下稱刑事警察局）鑑定
    印文之真正性，然該收據上之「黃振興」印文，因紋線欠清
    晰，難以認定，有刑事警察局95年8月4日刑鑑字第09500777
    45號函可參（參見94年度簡上字第57號卷第220頁）。上開
    情事，均經本院調取上開卷宗比對查明屬實。故上訴人前揭
    提出之資料，均曾囑託法務部調查局或刑事警察局鑑定而無
    法鑑定，自無再次重複鑑定之必要。從而，上訴人提出借款
    收據上之黃振興簽名或印文一節，既無法辨識是否為黃振興
    本人所親簽，上訴人亦無法舉證為黃振興所為，自難認上開
    收據上黃振興之簽名或印文為真正。
  (三)另上訴人主張證人胡佩錦曾出具證明書證明本件借貸關係存
    在云云。本院囑託臺灣高雄地方法院詢問證人胡佩錦，經其
    到場結稱：「（問：83年10月31日以黃振興名義簽發之收據
    是否為黃振興親自簽名？）答：這張收據我沒有看過，我不
    知道。印象中當時我住在大寮公家的地，這地是大寮眷村國
    有財產局的地，上面有蓋了兩間平房，有一間甲○○要買我
    就賣給他，後來甲○○將房子讓給黃振興住，我只知道這樣
    的過程而已，其他的收據是怎麼來的，我沒有看過，所以不
    知道。（問：95年2月21日所立之證明書內容是否為證人真
    正意思？）答：名字是我簽名沒有錯，但是內容是什麼意思
    ，已經太久了我忘記了，我已經84歲了。我只記得這份證明
    書是當時有人打好，叫我簽名的。（問：是什麼人打好叫你
    簽名的？）答：我忘記是什麼人了，但是照內容來看一定是
    甲○○。」等語（參見97年9月11日言詞辯論筆錄第2頁，本
    院卷第34頁），由上開證人證詞可知，證人胡佩錦對黃振興
    是否向上訴人借貸及黃振興簽收據之情，已無記憶或不清楚
    ，雖該證明書固為其簽名，但對該證明書載稱事實內容，系
    事前擬好內容以打字方式呈現，非胡佩錦所載寫，且胡佩錦
    對於該證明書內容為何，已不復記憶，而該事實內容之真實
    性，是否為其親身見聞，實屬可疑。據此，該證明書猶難證
    明黃振興與上訴人間有消費借貸關係。
  (四)綜上所述，上訴人主張黃振興向其借貸50萬元之事實，既無
    法就交付50萬元予黃振興及彼等間有借貸意思合致之要件，
    具體提出相關事證，以圓其說，難謂有理由。因此，上訴人
    仍執前詞指摘原判決不當，求予廢棄改判，要屬無據，應予
    駁回。原審判決駁回上訴人之訴，核無不當，應予維持。
五、本件事證已臻明確，兩造其餘之攻擊或防禦方法及事證，經
    本院詳加審酌後，核與本件判決結果不生影響，爰不逐一論
    列，附此敘明。
六、據上論結，本件上訴無理由。依民事訴訟法第436條之1第3
    項、第449條第1項、第78條，判決如主文。
中    華    民    國    97    年    12    月    24    日
                民事第二庭      審判長法  官  康弼周
                                      法  官  施錫揮
                                      法  官  張德寬
以上正本係照原本作成。
本件不得上訴。
中    華    民    國    97    年    12    月    29    日
                                      書記官  魏淑美


司法院資訊處製作；財團法人民間司法改革基金會備份。
